【裁判字號】    89,上易,2
【裁判日期】    890816
【裁判案由】    違反著作權法
【裁判全文】
福建高等法院金門分院刑事判決                     八十九年度上易字第二號
    上訴人  福建金門地方法院檢察署檢察官
    被  告  甲○○  女  三十二.
                    住雲林縣崙.
                    居金門縣金.
                    國民身分證.
右上訴人因被告違反著作權法案件，不服福建金門地方法院八十八年度易字第四十三
號，中華民國八十八年十二月十七日第一審判決( 起訴案號福建金門地方法院檢察署
八十八年度偵字第二四六號 )，提起上訴，本院判決如左：
    主    文
上訴駁回。
    理    由
一、公訴意旨略以：被告甲○○係設於金門縣金沙鎮洋山八十八號﹁龍鳳ＫＴＶ﹂之
    負責人，自民國八十八年三月三十日起以購得之﹁音霸電腦伴唱機﹂內含有告訴
    人美華影視股份有限公司( 以下簡稱美華公司 )享有著作財產權之﹁買醉﹂、﹁
    一代女皇﹂、﹁海角天涯﹂、﹁珍重我的愛﹂等四首歌曲，未經該公司之同意或
    授權，竟基於概括之犯意，連續多次在上開ＫＴＶ包廂內，提供點歌本及﹁音霸
    電腦伴唱機﹂供前往該店消費之顧客點唱，由該等無犯罪故意之顧客，藉歌唱之
    方式公開演出，向現場不特定之其他顧客傳達前揭歌曲之詞曲內容，侵害美華公
    司之著作財產權，嗣於同年六月四日下午四時二十分許，為警會同美華公司職員
    段國榮在上開ＫＴＶ內查獲，並扣得﹁音霸電腦伴唱機﹂一台及點歌本一本，案
    經美華公司訴請偵辦，因認被告甲○○涉有違反著作權法第九十二條之罪嫌等語
    。
二、按犯罪事實應依證據認定之，無證據不得推定其犯罪事實；不能證明被告犯罪者
    ，應諭知無罪之判決，刑事訴訟法第一百五十四條、第三百零一條第一項分別定
    有明文。所謂認定犯罪事實之證據，係指足以認定被告確有犯罪行為之積極證據
    而言，如未發現相當證據，或證據不足以證明，自不能以推測或擬制之方法，以
    為裁判基礎，最高法院四十年台上字第八六號判例著有明文。又告訴人之告訴，
    係以使被告受刑事訴追為目的，是其陳述是否與事實相符，仍應調查其他事實以
    資審認，始得為不利被告之認定。次按，法院固應依職權調查證據，但並無蒐集
    證據之義務，法院調查之範圍以審判中案內所存在之一切證據為限，案內所不存
    在之證據，即不得責令法院為發現真實，應依職權從各方面詳加蒐集、調查，亦
    經最高法院八十七年度台非字第一號判例闡釋在案。
三、本案公訴人認被告甲○○涉有違反著作權法第九十二條之罪嫌，無非係以上開事
    實業據告訴人美華公司之代理人劉怡慧指述綦詳，並有扣案之﹁音霸電腦伴唱機
    ﹂一台、點歌本一本、查獲時之現場照片十幀及相關著作財產權授權證明書等在
    卷可憑，為主要論據。
四、訊據被告甲○○固不否認有購買﹁音霸電腦伴唱機﹂置放於包廂內供不特定之客
    人點播之情事，惟堅決否認有違反著作權法之犯行，並以：其不知須經美華公司
    同意或授權，當時業者宣稱有版權其才購買，且其未曾聽過有客人點唱﹁買醉﹂
    等四首歌曲等語置辯。
五、按著作權法第九十二條關於侵害他人著作財產權之刑事處罰規定乃為實害犯，必
    有實際之侵害行為，而侵害他人著作財產權，始構成該罪，此觀該條規定甚明；
    又該罪並無處罰未遂犯之規定，是若無公開演出之結果，即不成立前開犯罪。經
    查，卷附十幀相片雖攝有﹁買醉﹂、﹁一代女皇﹂、﹁海角天涯﹂、﹁珍重我的
    愛﹂等四首歌曲之點播情形，惟此係本案於八十八年六月四日下午四時二十分許
    ，經告訴人代理人段國榮會同警方持檢察官所簽發之搜索票，至被告所經營之前
    開ＫＴＶ內，查獲音霸伴唱機，而由查獲人員自行按播歌曲，業據段國榮於警訊
    中陳述在卷，並有搜索扣押證明筆錄在卷可按，是此尚不足以證明確有不知情之
    顧客公開演出上開歌曲。且依卷附資料，警方查獲時並未有積極證據顯見當時有
    不特定之消費者點播並公開演唱前揭四首歌曲。至告訴人代理人蘇文全雖於檢察
    官偵查中稱美華公司有派員至該店內消費，且點播並演唱﹁買醉﹂等四首歌曲等
    語。惟查，告訴人美華公司職員縱曾在現場以演唱方式公開演出﹁買醉﹂、﹁一
    代女皇﹂、﹁海角天涯﹂、﹁珍重我的愛﹂等詞曲之音樂著作，然其既係經上開
    四首歌曲音樂著作之著作財產權人即告訴人美華公司之授權演唱，自無侵害告訴
    人之著作財產權( 即公開演出權 )可言，且告訴人所派之職員亦非不知情之第三
    人，被告自亦無從因此而成為利用不知情而無刑事責任之第三人犯罪之間接正犯
    。況查，被告於歷次偵審筆錄中，從未供述上開歌曲曾為客人點唱之情形。雖本
    件被告確於現場提供演唱器材供不特定人客人點播及﹁公開演出( 按即演唱 )﹂
    該﹁音霸﹂電腦伴唱機內所重製之詞曲，然該﹁音霸﹂電腦伴唱機內所重製之詞
    曲繁多，系爭四首歌曲在該伴唱機所存歌曲中所佔比例甚微，實難遽此即推定確
    有不特定客人曾點播，且利用被告現場提供之演唱器材﹁公開演出﹂之情事。況
    觀卷內資料，尚無其他積極證據足認不特定人曾經點唱前開歌曲，揆諸上開著作
    權法規定及首揭判例之旨，自不得僅以被告設置﹁音霸﹂電腦伴唱機供客人點播
    ，並現場提供演唱器材供客人﹁公開演出﹂該電腦伴唱機內所重製之詞曲，即遽
    以擬制、推定之方式認定被告有未經授權而利用不知情之客人﹁公開演出﹂之事
    實。再者，一般餐廳或其他業者( 包括被告 )所經營之場所均係公眾得出入之場
    所，告訴人美華公司倘欲蒐證業者確有侵犯上開四首詞曲﹁公開演出權﹂之事實
    ，當非難事，自不能因告訴人美華公司舉證之不備、怠惰，即反課以被告之舉證
    責任。又被告並無自證無罪之義務，縱告訴人美華公司確有蒐證困難之情事，然
    亦僅屬舉證之問題，尚不得因蒐證、舉證之困難，即反課以被告自證無罪之義務
    。且倘上開四首詞曲﹁音樂著作﹂如確不曾為客人點播而﹁公開演出﹂者，被告
    亦無從就此不存在之事實加以舉證，故此乃犯罪事實必有證據足以證明其犯罪行
    為，否則即不能遽為有罪推定之精神所在。是告訴人美華公司倘率以蒐證不易，
    而僅以被告使用之﹁音霸﹂電腦伴唱機內有被授權重製之上開四首詞曲﹁音樂著
    作﹂，而欲逕以此﹁擬制﹂、﹁推定﹂之方式認定曾有客人點播，並以被告提供
    之演唱器材﹁公開演出﹂上開四首詞曲﹁音樂著作﹂之事實，自難以令人信服。
八、綜上所述，本件無從認定被告確有利用不知情之第三人以公開演出系爭歌曲方式
    ，侵害告訴人之著作財產權，亦無積極證據足認被告有違反著作權法犯行，原審
    為被告無罪之諭知，核無違誤，檢察官上訴指摘原判決不當，尚非有理由，應予
    駁回。
據上論斷，應依刑事訴訟法第三百六十八條判決如主文。
本案經檢察官劉家芳到庭執行職務。
中    華    民    國      八十九      年      八     月       十六      日
                            福建高等法院金門分院刑事庭
                                審判長法  官  沈  銀  和
                                      法  官  洪  昌  宏
                                      法  官  李  宗  榮
右正本證明與原本無異。
不得上訴。
                                      書記官  李  麗  鳳
中    華    民    國      八十九      年      九      月       四       日


司法院資訊處製作；財團法人民間司法改革基金會備份。
